臺北高等行政法院判決　　　　　　　　　　　　　　九十一年度簡字第一○五八號
　　原　　　告　甲○○
　　被　　　告　臺北縣政府
　　代　表　人　蘇貞昌縣長）.
　　訴訟代理人　李秉霏
右當事人間因老人福利法事件，原告不服內政部中華民國九十年十月九日台（九十）
內訴字第九００六０一四號訴願決定，提起行政訴訟。本院判決如左：
　　主  文
原告之訴駁回。
訴訟費用由原告負擔。
　　事實
一、事實概要：
    原告於民國（下同）八十九年十一月申請中低收入老人生活津貼，經臺北縣中和
    市公所初審送被告複查核定符合中低收入二．五倍，每月應核發新台幣（下同）
    三千元整，並自九十年一月起發放，被告乃將核定名冊函送中和市公所，原告提
    出申覆，臺北縣中和市公所函復：「‧‧‧縣府回覆如下：依據縣府中低收入老
    人生活津貼審核作業規定須併計子女及配偶收入，經查台端之配偶張京玲雖係大
    陸人士仍應併計，仍維持原核定結果二‧五倍，‧‧‧」。原告不服，提起訴願
    ，經遭駁回，遂提起行政訴訟。
二、兩造聲明（本件未經言詞辯論，聲明及陳述依兩造提出之書狀及於準備程序中之
    聲明及陳述）：
  (一)原告聲明：
    1.訴願決定、原處分均撤銷，並依最低生活費用一點五倍之規定核發，即一個月
      六千元。
    2.訴訟費用由被告負擔。
　(二)被告聲明：
    1.駁回原告之訴。
    2.訴訟費用由原告負擔。
三、兩造之爭點：大陸配偶應否計入計算全家總收入之全家人口內及如何計算其收入
    ？出嫁之女兒離婚後，應否計入計算全家總收入之全家人口內？
　(一)原告主張之理由：
    1.按「全家人口中有實際無法盡扶養義務者，得由申請人切結後受理‧‧‧」，
      「其他特殊事故無法檢附相關證明文件者。」為「台灣省中低收入老人生活津
      貼審核作業規定」第十條第一項及第二項第四款所明定。又縱上述規定業已廢
      止，然依「臺北縣中低收入老人生活津貼審核作業規定」（以下稱台北縣審核
      作業規定）第九條第三款「配偶及子女於大陸地區無法檢具戶籍及相關資料者
      。」應認為實際無法盡扶養義務，得由申請人切結後受理，自不應計入全家人
      口計算。又原告依規定親持切結書向社會局老人福利科申請，竟遭拒絕受理，
      實損害原告本應獲領每月六千元生活津貼之權益。
    2.如果定要將大陸配偶計入全家人口，其收入額亦應以大陸工作之實際收入計算
      其所得，而非將居住於大陸地區之人民比照臺灣地區之最低工資標準計算其收
      入。況原告之大陸配偶並未取得居留權，每年僅入台探親五次，每次僅約一個
      月左右，此有內政部入出境管理局出具之證明書可證，自不能適用內政部「中
      低收入老人生活津貼發給辦法」第八條之規定，以行政院勞工委員會公佈之基
      本工資，合計收入金額。況原告已取得大陸配偶在大陸地區收入數額之合法證
      明，經海基會驗證明確，被告自應依「臺北縣中低收入老人生活津貼審核作業
      規定」第七條第一款規定以其實際收入之月退俸計算收入金額始為合理，而非
      依臺灣人民之高所得核計其最低收入為一五、八四０元。又內政部九十一年四
      月二十四日台內中社字第０九一００一六四七五號函雖釋示大陸配偶仍應計入
      全家人口計算，但文內並未明示應如何核計大陸配偶之收入金額，自應對臺灣
      地區及大陸地區之家人分別以實情計算其收入。被告所舉內政部八十九年內社
      字第八九三二０五八號函釋與本件訴訟無關，應無可採。
    3.出嫁女兒離婚後是否應列入全家人口，法未明文。
　(二)被告主張之理由：
    1.依中低收入老人生活津貼發給辦法（以下稱發給辦法）第七條規定，全家總收
      入，係指全家人口之工作收入、存款利息、不動產收益及其他收入之總額。所
      稱全家人口為申請人及其配偶，並未排除大陸配偶。另同法第九條第二項規定
      ，如無所得資料者，依行政院勞工委員會最近一年公布職類別薪資調查報告之
      平均薪資計算，原告並未提供其配偶之職業及收入所得，係依行政院勞工委員
      會公佈之最低薪資計算。而依中低收入戶老人生活津貼發給辦法第八條之規定
      ，已有工作能力而未就業者即以一五、八四０元計算，若原告之配偶在大陸有
      工作，以一五、八四０元計算已經是相當優厚，況原告之配偶雖退休但仍領有
      退休金，是以原告配偶無工作能力之最低薪資一五、八四０元計算對原告最為
      有利。
    2.依發給辦法第五條第三項規定，申請程序由公所受理申請完成調查及初審後報
      送縣府核定，本案雖經公所完成初審，惟核定結果為被告職權，被告僅依規定
      予以變更核定結果。
    3.依內政部八十九年十二月十一日台（八九）內社字第八九三二０五八號函，行
      政院衛生署既已將低收入戶之大陸人士納入第五類被保險人規範加入全民健康
      保險；依此基於公平正義原則，申請低收入戶及中低收入之外籍配偶列入全家
      人口，計列其無固定工作收入，較能符合公平正義精神。
    4.原告主張適用「台灣省中低收入老人生活津貼審核作業規定」第十條第一項及
      第二項第四款規定「全家人口中有實際無法盡扶養義務者，得由申請人切結後
      受理‧‧‧」及第四項「其他特殊事故無法檢附相關證明文件者」，以切結方
      式不予併計其大陸配偶；惟該法令業已廢止，併此敘明。且依原告提示之公證
      書足以為證明原告之大陸配偶並未行蹤不明，不能因切結而不予列入。又因其
      配偶不定期來台探親，與原告主張適用前述審核作業規定第二項第四款「其他
      特殊事故無法檢附相關證明文件者」由申領人切結不予併計人口之規定顯不相
      符。
    5.夫妻互負扶養之義務，乃婚姻關係成立之基本要素。原告主張兩岸隔海分治且
      大陸人民之收入遠低於台灣地區，應適用「臺灣省中低收入老人生活津貼審核
      作業規定」第十條第一項及第二項第四款規定辦理，原告八十四年六月九日與
      大陸人士張京玲結婚，海峽兩岸已互動頻繁，不復以往；依原告訴狀所載，其
      配偶張女士婚後因工作關係，無法長期離開其居住地，顯係其配偶在大陸確有
      工作收入，此種情形與其他申請案中婚娶台灣配偶而未能就業者之收入，依「
      中低收入老人生活津貼發給辦法」第八條規定辦理，依一萬五千八百四十元計
      算其收入，並無對原告課以嚴格之要求。
    6.依內政部九十一年四月二十四日台內中社字第０九一００一六四七五號函釋，
      全家人口之範圍並未因其長期居住國外而改變其血親或配偶關係。故對於居住
      大陸地區之配偶依規定仍應併計全家人口。又女兒出嫁後不列入，但事後離婚
      仍應再列入全家人口計算。
　　理  由
一、本件被告核發原告九十年中低收入老人生活津貼每月三千元，原告主張應為六千
    元，爭執金額總計三萬六千元，為適用簡易程序事件，爰不經言詞號辯論為判決
    ，合先敘明。
二、按「符合下列各款規定之老人，得申請發給生活津貼（以下簡稱本津貼）：一、
    年滿六十五歲者。二、未經政府公費收容安置者。三、家庭總收入按全家人口平
    均分配，每人每月未超過內政部或直轄市政府當年公布最低生活費標準二點五倍
    ，且未超過台灣地區平均每人每月消費支出一點五倍者。四、全家人口存款本金
    及有價證券按面額計算之合計金額未超過一定數額者。五、全家人口所有之土地
    或房屋未逾越合理之居住空間者。前項第三款所定申請本津貼之標準，如遇有特
    殊情形者，得由當地主管機關報請中央主管機關專案核定。」「依第二條發給本
    津貼之標準如下：一、未達最低生活費一點五倍者，每月發給新臺幣六千元。二
    、達最低生活費一點五倍以上者，每月發給新臺幣二千元。」「本辦法所稱家庭
    總收入，係指全家人口之工作收入、存款利息、不動產收益及其他收入之總額。
    所稱全家人口，依下列各款認定之：一、申請人及其配偶。二、負有扶養義務之
    子女及其配偶。但出嫁之女兒及其配偶不予列入。‧‧‧。」「全家人口，其有
    工作能力而未能就業者之收入，以依行政院勞工委員會最近一年公布之基本工資
    計算。」分別為發給辦法第二條、第六條、第七條及第八條所明定。又依台北縣
    中低收入老人生活津貼審核作業規定 (以下稱台北縣審核作業規定)五、規定：
    「本生活津貼之發給標準如下：(一)未達最低生活費用一點五倍者，每人每月發給
    新台幣六千元。(二)達最低生活費用一點五倍以上者，每人每月發給新台幣二千元
    。」
三、經查原告之家庭總人口，包括原告、大陸配偶張京玲、長女雷郁芬及次女乙○○
    共四人，有戶藉謄本附原處分卷為證，並為原告所不爭執。原告雖主張其大陸配
    偶無法盡扶養義務，得由申請人切結後不計入全家人口計算，如要計入，應以其
    在大陸工作之實際收入計算，不能以行政院勞工委員會公佈之基本工資計算，原
    告已取得大陸配偶在大陸地區收入數額之合法證明，應以其實際收入計算，又出
    嫁女兒離婚後是否應列入全家人口，法未明文云云。惟查台北縣審核作業規定九
    第二款規定：「前款所稱實際無法盡扶養者，指下列情形之一者：（一）離婚時
    ，因當時戶政資料不全，未載明子女監護權者。（二）子女死亡，戶藉資料未更
    改者。（三）配偶及子女於大陸地區無法檢具戶藉及相關資料者。（四）子女行
    方不明，並向警政機關報案，持有證明者。但其理由消滅時，受理申請關應即予
    恢復列入全家人口計算。（五）其他特殊事故無法檢具相關證明文件者。」所指
    係因離婚、死亡、行方不明或類此之情形，致配偶或子女實際上無法盡扶養義務
    ，但提出證明文件有困難時，得由申請人出具切結受理。而原告之大陸配偶並無
    離婚、死亡、行方不明或類此之情形，致實際上無法盡扶養義務，自無該規定之
    適用。又上開發給辦法第七條規定，全家總收入「係指全家人口之工作收入、存
    款利息、不動產收益及其他收入之總額，所稱全家人口包括為申請人及其配偶」
    ，並未排除大陸配偶，自應予計入。原告雖提出經海基會證明之大陸湖南省公證
    處出具之公證書，證明張京玲於一九九四年七月從湖南省長沙汽車電器集團有限
    公司退休，每月退休金為人民幣三百八十七元二角陸分等語。該公證書雖具有形
    式證據力，然該公證處並非張京玲退休所自之公司，該公證書亦未附具其證明所
    憑之任何依據，是其所證明張京玲退休之事實，無法遽信，該公證書並不具實質
    之證據力。再以上開發給辦法第八條之規定，在台灣已有工作能力而未能就業者
    必須以基本工資即一五、八四０元計算，原告之大陸配偶既無實際工作收入之證
    明，其於一九四九年二月六日生，於原處分作成時未逾五十二歲，尚有工作能力
    ，亦應以一五、八四０元計算，始符公平。另發給辦法第七條第二款但書及台北
    縣審核作業規定六（二）但書雖規定，計算家庭總收入時之全家人口時，出嫁之
    女兒及配偶不予列入。然此規定係因出嫁女兒已屬他人之負扶養義務之子之配偶
    ，如予計入，其會同時被計入兩戶之全家人口內。故如出嫁之女兒已離婚，不再
    計入他人之全家人口內，自無加以排除在自家之全家人口之外。是原告之次女乙
    ○○雖於七十年七月八日結婚，但已於七十一年二月十七日離婚，有戶藉謄本附
    訴願卷為證，仍應列入計算家庭總收入時之全家人口內。原告之上開主張，並不
    可採。
四、從而，被告依原告申請時最近一年度（八十八年度）財稅資料顯示，原告利息收
    入平均每月為二００元，原告之長女平均每月收入為一七、０００元，利息收入
    平均每月為二、五六九元，原告之次女平均每月收入為一六、八００元，另原告
    大陸配偶，依據行政院勞工委員會公布之最近一年基本工資計算收入平均每月為
    一五、八四０元，總計原告之家庭總收入五二、四０九元，按全家四人平均分配
    ，每人每月收入為一三、一０二元（訴願決定書誤載為一八、一０二元），已達
    臺灣省八十年度最低生活費用一點五倍（即一二、四一四元）以上，而未超過最
    低生活費用二點五倍（即二０、六九０元），核定原告九十年度之中低收入老人
    生活津貼符合中低收入二．五倍，每月應核發三千元，揆諸首諸說明，並無違法
    ，訴願決定予以維持，亦無不合。從而，原告訴請撤銷，為無理由，應予駁回。
五、據上論結，本件原告之訴為無理由，爰依行政訴訟法第二百三十六條、第九十八
    條第三項前段，判決如主文。
中　　　華　　　民　　　國　　九十一　　年　　 十二 　　月　　三十一　　日
                              臺 北 高 等 行 政 法 院   第 三 庭
             　　　　　　　　　　　　　　　　　　　   法　官　吳東都
右為正本係照原本作成。
本件以訴訟事件所涉及之法律見解具有原則性者為限，始得於本判決送達後二十日
內向本院提出上訴狀並表明上訴理由，如已於本判決宣示後送達前提起上訴者，應
於判決送達後二十日內補具上訴理由（均按他造人數附繕本），且經最高行政法院
許可後方得上訴。
中　　　華　　　民　　　國　　九十一　　年　　 十二 　　月　　三十一　　日
            　　　　　　　　　　　　　　    　      　書記官  李金釵
